臺灣花蓮地方法院刑事判決　　　　　　　　　　　　　　九十年度訴字第三二四號
　　公　訴　人　臺灣花蓮地方法院檢察署檢察官
　　被　　　告　丁○○
右列被告因行使偽造文書案件，經檢察官提起公訴（九十年度偵字第二九九○號），
本院判決如左：
    主  文
丁○○無罪。
    理  由
一、公訴意旨略以：被告丁○○與告訴人丙○○○於民國七十八年間，合夥購買花蓮
    市○○段二八○地號土地（下稱Ａ地），約定一方非經他方同意，不得將土地出
    租予他人，詎被告於八十九年五月三十一日，未經告訴人同意，自居代理人，於
    租賃契約書「立契約人（甲方）」處偽簽告訴人之署名，偽造租賃契約書，將上
    開土地出租予己○○。被告於契約成立後，陸續收取六期之租金共新台幣（下同
    ）七萬八千元，竟基於意圖為自己不法所有之概括犯意，將上開款項侵占入己。
    被告承前之概括犯意，於八十八年間，向告訴人收取委售花蓮縣吉安鄉○○○○
    街四二之五號房屋及座落土地（下稱Ｂ屋）之仲介費二十二萬元，於同年五月
    六日僅交付受託人甲○○仲介費十萬元，而向丙○○○偽稱：「所賣得之款項，
    須扣除仲介費二十二萬元」云云，將多出之十二萬元侵占入己，因認被告涉有刑
    法第二百十六條、第二百十條之行使偽造文書罪嫌及同法第三百三十五條第一項
    侵占罪嫌。
二、本件公訴人認被告丁○○涉有右揭犯罪，係以告訴人丙○○○之指訴，及合夥購
    買土地信託登記協定書、租賃契約書、費用計算單及收據等為主要論據。訊據被
    告丁○○堅決否認有何行使偽造文書及侵占犯行，辯稱：伊出租Ａ地已事先經過
    告訴人之同意，因其與告訴人之合夥債務尚未釐清，故未將收取之租金交付與告
    訴人；至於Ｂ屋，係告訴人先生黃江波與伊之先生陳民宗共同自入股之年登建設
    有限公司分得，因告訴人不在花蓮，故均由伊負責花蓮房屋之銷售事務，而伊本
    身亦為出售Ｂ屋之仲介，負責房屋的修繕、粉刷，並提供房屋買賣的相關資料，
    伊依照往例，向告訴人收取價金百分之四的仲介費二十二萬，由伊分得十二萬元
    ，其餘之十萬元及賣方給付百分之一之仲介費五萬五千元均由另一仲介甲○○取
    得，伊並無侵占十二萬元之仲介費等語置辯。
三、按犯罪事實應依證據認定之，無證據不得推定其犯罪事實；又不能證明被告犯罪
    或其行為不罰者，應諭知被告無罪之判決，刑事訴訟法第一百五十四條、第三百
    零一條第一項分別定有明文。又按告訴人之告訴，係以使被告受刑事訴追為目的
    ，是其陳述是否與事實相符，仍應調查其他證據以資審認，最高法院五十二年台
    上字第一三○○號判例參照。再按，刑法第二百十條之偽造文書以無制作權之人
    冒用他人名義而制作該文書為必要，如果行為人對於此種文書，本有制作之權，
    縱令其不應制作而制作，亦無偽造之可言，最高法院二十四年上字第五四五八號
    判例可資參照。而偽造私文書罪，以捏造他人名義制作文書為構成要件之一，上
    訴人出售其與自訴人共有之租穀，雖以該上訴人與自訴人二人名義向甲書立售條
    ，其時自訴人並未在場，由上訴人代為署名簽押，但於該名押之下註一代字，以
    此明此項名押非自訴人所簽，即與捏造他人名義之條件不合，最高法院二十六年
    渝上字第一二五號判例參照。至普通侵占罪必以意圖為自己或第三人不法之所有
    ，而侵占自己持有他人之物者，始足當之，刑法第三百三十五條定有明文。又刑
    法上之侵占罪，須持有人變易其原來之持有意思而為不法所有之意思，始能成立
    ，如僅將持有物延不交還或有其他原因致一時未能交還，既缺乏主觀要件，即難
    遽以該罪相繩，最高法院六十八年臺上字第三一四六號判例可資參照。
四、經查：
（一）、被訴行使偽造租約及侵占租金部分
    Ａ地為被告與告訴人於七十九年間合夥購買，並信託登記於告訴人名下，雙方並
    約定上開土地之全部權利，登記名義人非經他方同意，不得作為出租、設定負擔
    （含抵押）及其他有害於他方權利之處分行為，而被告於八十九年五月三十一日
    以告訴人代理人之名義，將Ａ地出租予案外人己○○等情，除據告訴人指訴、被
    告亦自承不諱外，並有信託契約書、公證書、合夥購買土地信託登記協定書、土
    地登記謄本、空地租賃契約書等件附卷可證。被告雖辯稱其出租上開土地，事先
    已經過告訴人同意，有電話通聯紀錄及證人乙○○可資證明等語，然此業經告訴
    人所否認，告訴人並指訴，其雖曾與被告有合作關係，惟自八十九年後，雙方即
    行交惡，並未再授與代理權予被告，其係經甲○○告知土地上有人建築小木屋，
    經向警方報案才取得該經偽造之租賃契約書，被告出租Ａ地係屬無權代理之行為
    等語明確，而證人甲○○亦證稱：我當時有注意到Ａ地的情形，為了要確認，我
    就有問告訴人其土地有無出租，我是在賣Ｂ屋之後問她的，告訴人有回答我說沒
    有出租也沒有賣，她有要我注意因為她有要賣。我知道這土地告訴人有與被告合
    夥，但我只是做追蹤而已。因為當時有注意到土地上有蓋房子，所以才通知告訴
    人等語（見本院九十一年六月四日訊問筆錄），參以被告所提出Ａ地前於八十二
    年四月二十六日及八十二年十月一日簽訂之二次租約，其「出租人」處除書有「
    丙○○○、代理人：丁○○」之姓名外，該二姓名下尚分別留有丙○○○及丁○○之印文，而被告於八十九年五月三十一日與案外人己○○所訂立之系爭租約，
    其「立契約人（甲方）」處雖同樣書有「丙○○○、代理人：丁○○」之姓名，
    然僅留有被告自己之印文，已無告訴人之印文，經本院訊問被告，被告亦供承，
    以前的租賃契約是用告訴人給伊的章蓋的，告訴人的章均交由伊保管，方便伊處
    理合夥的事務，後來為了甲○○仲介費之事，與告訴人鬧不愉快，告訴人就將章
    拿去，故租給己○○的契約沒有蓋告訴人的章。告訴人為了要讓甲○○出租那塊
    土地，口氣變得很壞，伊為何會知道告訴人想讓甲○○仲介等事，是事後告訴人
    講的，也是甲○○六月初跑來告訴伊那塊地告訴人要給他出租，怎麼有人在其上
    整理土地等語 (見九十一年九月十二日訊問筆錄)。是告訴人於八十九年間因與
    被告交惡，且其有意交予甲○○處理Ａ地出租或出賣之相關事宜，已無授權被告
    全權處理合夥事務等情，應可認定，再者，倘告訴人確事先同意被告出租Ａ地，
    則其再於八十九年六月十二日以存證信函催告被告七日內就Ａ地恢復原狀，即有
    違常情，故應認被告係未經告訴人同意，擅以告訴人之代理人名義出租Ａ地予他
    人。又，被告雖提出中華電信之通聯紀錄，然該通聯紀錄僅可證明其有於八十九
    年五月十五日土地出租前打電話給告訴人及出租前後撥打數通電話給乙○○，然
    其與告訴人或乙○○間商談之內容並無法從通聯紀錄中得知，且經證人乙○○到
    庭證稱：（問：是否知道丁○○與丙○○○合買土地之事？）不知道。（問：他
    們二人之間你知道何事？）我都不知道等語（見本院九十一年五月十四日訊問筆
    錄），是證人乙○○與通聯紀錄均無法證明被告出租上開土地已得告訴人之同意
    ，故被告無權代理告訴人出租Ａ地之事實，應堪認定。被告就Ａ地所為之出租行
    為屬無權代理，已如前述，然其於該空地租賃契約書之「立契約人（甲方）」處
    ，係書以「丙○○○、代理人：丁○○（下有丁○○之印文）」之形式，此有前
    開空地租賃契約書在卷可憑，則被告既係以告訴人代理人之身分訂立租約，即已
    明示其雖書寫告訴人之姓名，實係為表明其所代理之本人為誰，並非冒用他人名
    義，被告所為並不該當偽造文書之構成要件，其據該租賃契約收取租金，即非行
    使偽造文書。又，被告與自訴人自七十八年間起即有合夥關係，其合夥購買之土
    地，有者登記為告訴人所有，設定最高限額抵押權予被告，有者登記為被告所有
    ，設定最高限額抵押權予告訴人，而其等合夥購買之房地，原則上由登記名義人
    負責處理，再相互結算應付之金額，此由告訴人曾於九十年二月十二日委託銘陞
    法律聯合事務所發函被告謂：「說明：二、（一）茲本人（即告訴人）與丁○○
    君有合夥房屋之地值稅，本人已於八十九年十二月十六日繳款，此有八十九年地
    價稅繳款書一分可稽（附件一），此為雙方所共同合夥之房屋，因登記本人之名
    義，先由本人繳納，之後再將丁○○應付之部分款項給付本人，此有本人所書寫
    之明細表可參（附件二），謝金鐘均未與本人聯繫，為此懇請  貴大律師函達謝
    君，請提出合理之說明及付款方式及期間。」等語可證，此外，並有土地登記謄
    本數份在卷足按，而被告與告訴人之間的合夥帳目甚多且雜，亦有告訴人提出之
    會算表乙紙（偵卷第二六頁）及被告提出之結算單三紙（本院卷第六一至六三頁
    ）可證，故認被告所辯，因其與告訴人之帳目未清，故未將租金交付告訴人等語
    為可採，是被告所為並無基於為自己不法所有之意圖及侵占故意，此部分係屬告
    訴人與被告間之民事糾葛，核與刑法之侵占罪無涉。
  （二）、被訴侵占仲介費部分
    告訴人之夫黃江波與被告之夫陳民宗因所投資之年登建設公司虧損，故共同分得
    年登公司所有，包括Ｂ屋在內之三棟房屋（另二棟房屋門牌號碼分別為花蓮縣吉
    安鄉○○○街二十二之一號，下稱Ｃ屋，及花蓮縣花蓮市○○街十七號）加以出
    售，以解決公司之負債，因告訴人長住中壢，故將在花蓮房屋之出售事宜委請被
    告負責等情，業據證人即年登建設有限公司董事長戊○○結證屬實，告訴人亦不
    否認其在八十九年與被告交惡前，係將房屋出售之事委由被告辦理。而Ｂ屋價金
    為五百五十萬元，被告就Ｂ屋向告訴人報帳仲介費二十二萬元，僅交予甲○○十
    萬元，甲○○另向買方收取五萬五千元仲介費等情，業據被告自承不諱，並經證
    人甲○○結證屬實，復有不動產購買意願書、被告出示予告訴人之計算紙、收據
    各乙紙在卷可按。證人甲○○雖於本院審理時證稱：買主從頭均是我找的，被告
    並沒有提供任何資訊等語（見本院九十一年九月十二日訊問筆錄），然其亦證稱
    ：（問：賣方要具備何證件都是被告在處理？）是的，價錢也是我與被告談的，
    被告負責處理賣方所需要的證件，我是負責買方，賣方我只對被告，沒有問賣方
    其他人等語（見本院九十一年六月四日訊問筆錄），此核與被告所辯：（問：對
    於仲介之事，你出了什麼力？）我有整理房子，找人粉刷，提供房屋的資料，我
    是以個人的名義仲介，不是以佳山仲介公司的名義，因為我先生當時不在國內，
    公司的章不能隨便亂蓋。（問：究竟是以屋主或以什麼樣的身分處理這件事情？
    ）我以仲介的身份，但是我均有具備代理屋主的身分。（對於仲介之事，你出了
    多少錢？）粉刷部分向年登請款，不算入仲介費用，其他的是我負責。（  問：
    甲○○除了帶客人來之外，他還做了什麼事？）甲○○只負責帶客人，有時候要
    會同我，例如房子有漏水之類，我都要向客人解釋等語（見本院九十一年十月一
 日審判筆錄），可證明Ｂ屋之買主雖係由甲○○所找，然房屋出售前之整備工作
    及提供交易所需之相關文件資料均係由被告負責，而此部分亦屬房屋買賣仲介工
    作之一部分。又告訴人之夫黃江波與被告之夫陳民宗共同分得並售出之Ｃ屋，價
    金為八百六十萬元，仲介費為三十四萬四千元乙節，有被告所提出Ｃ屋之房屋買
    賣合約書、及服務費（即仲介費）收據可資證明，是被告所稱其向告訴人報帳Ｂ
    屋二十二萬元之仲介費，係依照以往之慣例，由賣方支出價金百分之四之仲介費
    ，應可採信。是被告既就Ｂ屋之出售，負責事前的整備工作，復提供交易所需之
    資料，其向告訴人報帳之仲介費金額又係符合往例，其認為自己亦為仲介，有權
    利與甲○○共分二十二萬元之仲介費，應可認定，被告所辯，應堪採信。則被告
    就十二萬元之部分，即無為自己不法所有之意圖，亦無侵占之故意。依上說明，
    公訴人所舉之證據不足以證明被告確有詐欺犯行。此外又查無其他積極之證據，
    足認被告確有公訴人所指之犯行，揆諸前揭說明，不能證明被告犯罪或其行為不
    罰者，依法應諭知無罪之判決。
據上論結，應依刑事訴訟法第三百零一條第一項，判決如主文。
中      華      民 國    九十一      年      十    月    十一    日
                              臺灣花蓮地方法院刑事庭
                                  審判長法官  黃麗生
                                        法官  鄭光婷
                                        法官  蘇姵文
右正本證明與原本無異。
如對本判決不服，應於送達後十日內，向本院提出上訴狀。（應抄附繕本）告訴人或
被害人如對於本判決不服者，應具備理由請求檢察官上訴，其上訴期間之計算係以檢
察官收受判決正本之日期為準。
                                  法院書記官
中      華      民      國      九十一        年    十    月    十一    日
